【裁判字號】    97,訴,4670
【裁判日期】    970922
【裁判案由】    損害賠償
【裁判全文】
臺灣臺北地方法院民事判決              97年度訴字第4670號
原      告  甲○○
即反訴被告
被      告  乙○○
即反訴原告
上列當事人間請求損害賠償等事件，本院於民國97年9月8日言詞
辯論終結，判決如下：
    主      文
原告之訴及假執行之聲請均駁回。
訴訟費用由原告負擔。
反訴原告之訴及假執行之聲請均駁回。
反訴訴訟費用由反訴原告負擔。
    事實及理由
壹、本訴部分：
一、原告起訴主張略以：
（一）伊與被告經判決離婚後，被告因急欲分配剩餘財產，遂於
      民國93年7 月間對伊聲請假扣押，經本院以93年度家全字
      第58號民事裁定准許後，即對伊所有之9 筆房地為假扣押
      。嗣被告所提請求剩餘財產分配之本案訴訟經本院以93年
      度重家字第23號判決被告敗訴，被告上訴後亦經臺灣高等
      法院以96年度重家上第9 號裁定駁回而告確定，伊因此聲
      請撤銷前開假扣押裁定，並經本院以97年度家聲字第303
      號裁定准許在案。
（二）被告所提本案訴訟既經判決駁回確定，顯見93年度家全字
      第58號假扣押裁定為自始不當，依民事訴訟法第531 條第
      1 項之規定，被告自應賠償伊因假扣押所受損害新台幣（
      下同）60萬元（伊所受損害實際為636,677 元，僅請求被
      告賠償其中之60萬元），爰依民事訴訟法第531 條第1 項
      提起本件訴訟等語，並聲明：1.被告應給付原告60萬元，
      並自起訴狀繕本送達翌日起至清償日止，按年息5%計算之
      利息。2.願供擔保，請准宣告假執行。
二、被告則略以：伊因與原告間請求剩餘財產分配事件，前向本
    院聲請假扣押原告之財產，經本院以93年度家全字第58號民
    事裁定准許後，提供擔保金6 萬元提存在案。嗣因伊所提請
    求剩餘財產分配之本案訴訟經本院以93年度重家字第23號判
    決敗訴，嗣並經臺灣高等法院以96年度重家上字第9 號裁定
    駁回伊之上訴而確定，惟伊之所以敗訴乃因法院認為原告所
    有之資產不足以清償負債，故無剩餘財產可供分配，非伊無
    此請求權，且原告並未因此受有任何損害，原告所請自無理
    由等語，資為抗辯。並聲明：1.原告之訴駁回。2.若受不利
    益判決，願供擔保請准宣告免為假執行。
三、兩造不爭執事項：
（一）被告對原告所提請求分配剩餘財產之本案訴訟業經判決敗
      訴確定。
（二）被告曾持93年度家全字第58號民事裁定聲請對原告所有之
      9 筆房地為假扣押。
四、本件之爭點為：本院93年度家全字第58號假扣押裁定是否因
    自始不當而撤銷？原告是否因該假扣押裁定而受有損害？茲
    分述如下：
（一）按假扣押裁定因自始不當而撤銷，或因第529 條第4 項及
      第530 條第3 項之規定而撤銷者，債權人應賠償債務人因
      假扣押或供擔保所受之損害，民事訴訟法第531 條第1 項
      定有明文。所謂假扣押裁定因自始不當而撤銷，係指對於
      假扣押裁定抗告，經抗告法院依命假扣押時客觀存在之情
      形，認為不應為此裁定而撤銷之情形而言，若係因本案訴
      訟敗訴確定而撤銷該裁定，僅屬因命假扣押以後之情事變
      更而撤銷，尚非該條所謂因自始不當而撤銷，此有最高法
      院67年台上字第1407號判例意旨可資參照。
（二）查被告主張伊所提請求剩餘財產分配之訴訟經判決敗訴確
      定後，伊即聲請撤銷系爭假扣押裁定，並通知原告行使權
      利而不依法行使，顯見原告並無任何損害云云，雖提出本
      院92年度存字第3480號提存書及94年度聲字第1395號民事
      裁定為證。惟查，依被告所提提存書及民事裁定之記載，
      被告請求發還且經法院裁定准許發還之擔保金30萬元，係
      依據本院92年度裁全字第6043號民事裁定所提供之擔保，
      核與本件系爭之93年度家全字第58號民事裁定無涉，是被
      告前揭主張容有誤會，合先敘明。
（三）本件原告主張被告對伊聲請假扣押，經本院以93年度家全
      字第58號民事裁定准許後，對伊所有之9 筆房地為假扣押
      ，嗣被告所提請求剩餘財產分配之本案訴訟經判決敗訴確
      定，伊遂聲請撤銷該假扣押裁定，並經本院裁定許可等情
      ，固據原告提出系爭假扣押裁定、本院93年度重家字第23
      號判決、臺灣高等法院96年度重家上字第9 號裁定、確定
      證明書及本院97年度家聲字第303 號裁定等件為證，惟本
      院93年度家全字第58號民事裁定係因被告所提請求剩餘財
      產分配之本案訴訟敗訴確定後，經原告聲請而撤銷，乃係
      因命假扣押以後之情事變更而撤銷，揆諸前揭判例意旨，
      自非屬民事訴訟法第531 條第1 項所稱因自始不當而撤銷
      之情形，亦非同法第529 條第4 項規定債權人不於第1 項
      期間內起訴或未遵守前項規定，經債務人聲請撤銷假扣押
      裁定，及同法第530 條第3 項所規定債權人聲請撤銷假扣
      押裁定之情形。從而，原告依民事訴訟法第531 條第1 項
      規定請求被告賠償其所受損害60萬元，及自起訴狀繕本送
      達翌日起至清償日止，按年息5%計算之利息，為無理由，
      應予駁回。原告之訴既經駁回，其假執行之聲請已失所附
      麗，應併予駁回。
貳、反訴部分：
一、反訴原告起訴主張略以：反訴被告於本院93年度重家字第23
    號案件審理期間另對伊聲請假扣押，經本院以93年度家全字
    第103 號民事裁定准許後，即對伊依本院93年度家全字第58
    號假扣押裁定所提存之6 萬元擔保金為假扣押，嗣反訴被告
    雖於該案審理程序中提起反訴請求，惟復又撤回反訴，致伊
    因假扣押而受有6 萬元損害，爰依民事訴訟法第531 條第1
    項規定提起本件訴訟等語。並聲明：1.反訴被告應給付反訴
    原告6 萬元，並自反訴起訴狀繕本送達翌日起至清償日止，
    按年息5%計算之利息。2.願供擔保，請准宣告假執行。
二、反訴被告則略以：伊聲請對反訴原告假扣押，經系爭假扣押
    裁定准許後，遂對反訴原告依本院93年度家全字第58號假扣
    押裁定所提存之6 萬元擔保金為假扣押，並於本院93年度重
    家字第23號案件審理中提起反訴請求，嗣雖因故撤回，惟迄
    今尚未聲請撤銷系爭假扣押裁定等語，資為抗辯。並聲明：
    1.反訴原告之訴駁回。2.如受不利益判決，願供擔保請准宣
    告免為假執行。
三、兩造不爭執事項：
（一）反訴被告曾持本院93年度家全字第103 號民事裁定聲請對
      反訴原告依本院93年度家全字第58號民事裁定所提存之6
      萬元擔保金為假扣押。
（二）反訴被告所提本案訴訟（即於本院93年度重家字第23號案
      件審理程序中所提起之反訴請求），嗣已撤回。
（三）本院93年度家全字第103 號民事裁定迄未撤銷。
四、本件之爭點為：反訴原告之主張是否符合民事訴訟法第531
    條第1 項規定之要件？茲敘述如下：
（一）按假扣押裁定因自始不當而撤銷，或因第529條第4項及第
      530條第3項之規定而撤銷者，債權人應賠償債務人因假扣
      押或供擔保所受之損害，民事訴訟法第531條第1項定有明
      文。可知債務人依該條規定主張債權人賠償其因假扣押或
      供擔保所受損害之前提，須假扣押裁定業經撤銷，若假扣
      押裁定尚未撤銷，債務人自不得請求債權人應賠償其因假
      扣押或供擔保所受之損害。
（二）經查，本件反訴原告主張反訴被告聲請本院為93年度家全
      字第103 號民事裁定，並持該裁定對伊所提存之6 萬元擔
      保金為假扣押，嗣反訴被告所提本案訴訟經撤回，伊因此
      受有6 萬元損害云云，固據反訴原告提出前開假扣押裁定
      為證，並為反訴被告所不否認，堪信為真實。惟本院93年
      度家全字第103 號民事裁定迄未撤銷，此亦為兩造所不否
      認，依前揭說明，反訴原告自不得請求反訴被告賠償其因
      假扣押所受之損害。是反訴原告主張伊因本院93年度家全
      字第103 號民事裁定而受有損害，依民事訴訟法第531 條
      第1 項規定請求反訴被告賠償其所受損害6 萬元，及自反
      訴起訴狀繕本送達翌日起至清償日止，按年息5%計算之利
      息，為無理由，應予駁回。反訴原告之訴既經駁回，其假
      執行之聲請已失所附麗，應併予駁回。
、本件為判決基礎之事證已明，兩造所為之其他主張、陳述並
    所提之證據，經審酌後，認均與本件之結論無礙，不再一一
    論述，併予敘明。
肆、訴訟費用負擔之依據：民事訴訟法第78條。
中    華    民    國    97    年    9     月    22    日
                  民事第一庭法  官  蔡和憲
以上正本係照原本作成。
如對本判決上訴，須於判決送達後20日內向本院提出上訴狀。
中    華    民    國    97    年    9     月    22    日
                            書記官  巫玉媛


司法院資訊處製作；財團法人民間司法改革基金會備份。
